【裁判字號】    92,判,1620
【裁判日期】    921127
【裁判案由】    營利事業所得稅
【裁判全文】
最  高  行  政  法  院  判  決                  九十二年度判字第一六二○號
    上  訴  人  丙○○○○
    代  表  人  乙○○
    被 上訴 人  財政部臺灣省北區國稅局
    代  表  人  甲○○
右當事人間因營利事業所得稅事件，上訴人對於中華民國九十一年六月二十六日臺北
高等行政法院九十年度訴字第一九五一號判決，提起上訴，本院判決如左：
    主  文
上訴駁回。
上訴審訴訟費用由上訴人負擔。
    理  由
壹、本件上訴人主張：（一）按所得稅法第八十三條第一項固規定稽徵機關進行調查
    或復查時，納稅義務人應提示有關各種證明所得額之帳簿、文據，其未提示者，
    稽徵機關得依查得之資料或同業利潤標準，核定其所得額。惟另參以營利事業所
    得稅查核準則（以下簡稱查核準則）第十一條之規定，可知並非在所有納稅義務
    人未能提示帳簿文據之情況，稽徵機關即得毫不斟酌個別納稅義務人未能提出憑
    證之特殊事由而一體適用該規定。（二）查核準則第十一條第二項前段規定：營
    利事業當年度關係所得額之全部或一部之原始憑證因遭受不可抗力災害或有關機
    關因公調閱，以致滅失者，稽徵機關得依該事業以前三個年度經稽徵機關核定純
    益率之平均數核定之。核其性質應屬有利於納稅義務人之規定，且條文既未明文
    排除稽徵機關於其他相類之情形亦得依該事業以前三個年度經核定純益率之平均
    數核定其所得額，則解釋上，該規定所謂「遭受不可抗力災害」或「有關機關因
    公調閱」，當僅屬「例示」之性質而非屬「列舉」之規定至為顯明。是在有與上
    開二種事由相類而不可歸責於納稅義務人之相關帳簿文據滅失之情況下，本諸相
    同事務應為相同處理之法理，應認亦有上開規定適用之餘地，才符法律公平正義
    之要求。（三）原判決認上訴人因李文鑫不法集團遭查扣之資料僅無負責人簽章
    之手稿損益表云云，所認事實與卷載不符，抑且與經驗法則有悖。被上訴人於原
    審固舉「台北縣調查站查獲違章證物封條」影本，辯稱上訴人因李文鑫不法集團
    查扣之資料僅為無負責人簽章之手稿損益表，並無完整之帳簿憑證。惟查，法務
    部調查局台北縣調查站（下稱台北縣調查站）早在八十六年十月一日即就李文鑫
    不法集團之各處所進行搜索，並查扣包括上訴人在內共計壹仟壹佰壹拾陸家廠商
    之帳證資料，卻未當場製作查獲違章證物封條，反遲至同年十二月九日方始製作
    該違章證物封條，期間長達二月有餘，其搜索扣押之程序具有重大明顯之瑕疵固
    不待言。退萬步言之，上述查獲違章證物封條所載內容，本無從據此證明上訴人
    遭查扣帳簿文據確僅被上訴人片面主張無負責人簽章之手稿損益表，殆無庸疑。
    原判決徒憑上開記載不全之違章證物封條，遽而推斷本件上訴人遭查扣之資料僅
    被上訴人片面主張之無負責人簽章之手稿損益表云云，其認定事實顯與證據法則
    有違，難認為合法。（四）上訴人於原審主張系爭帳簿文據因李文鑫不法集團遭
    受偵查，致相關帳證資料於查扣或移送被上訴人時逸失而無法提示，具有與查核
    準則第十一條第二項所定「有關機關因公調閱」相類之事由（按檢調單位之搜索
    扣押與機關之調查均同屬公權力之行使），其因此所生之不利益，就公平正義之
    觀點而言，顯不應由上訴人負擔。鉅原判決竟以「況所謂不可抗力之災害，係指
    地震、風災、水災、旱災、蟲災、火災及戰禍等」，而未針對上訴人所為主張詳
    加說明，逕認「原告所言縱然屬實，亦非不可抗力所致，自無適用或類推適用查
    核準則第十一條因遭受不可抗力災害或有關機關因公調閱以致滅失之規定可言」
    ，其判決自有理由不備之違法。為此，請求將原判決廢棄，訴願決定及原處分均
    撤銷等語。
貳、被上訴人則以：（一）經查法務部調查局臺北縣調查站於八十七年一月二十一日
    八七板肅第八七○一一七號函檢送李文蠢集團申報或簽證案件涉有逃漏稅捐之嫌
    帳資料明細表，有關上訴人八十三年度營利事業所得稅資料僅資料袋一袋，其證
    物編號：貳．三九三（八十三），袋內僅有手稿損益表乙份，八十三年度申報書
    影本及會計師查核報告書乙冊，並無帳冊、憑證。（二）上訴人八十三年度營利
    事業所得稅結算申報案，申報全年所得額新臺幣（下同）二五三、六七七元，案
    經被上訴人書面審查核定有案。嗣因本案屬「李文鑫集團涉嫌幫助逃漏稅查核專
    案」依據營利事業所得稅結算申報書面審核案件抽查辦法第四條規定抽查，因檢
    調單住所扣押帳簿不完全、不健全，於稅捐稽徵法第二十一條規定於核課期間內
    ：通知上訴人於八十八年十一月五日提示帳簿、憑證及有關文據備查，取有上訴
    人之負責人簽收之雙掛號郵件送達回執附卷可稽，惟上訴人逾期未能提示相關帳
    簿文據供核，被上訴人遂據財政八十七年七月二十三日台稅一發第八七一九五六
    一九七號函決議，依所得稅法第八十三條規定，按同業利潤標準核定課稅所得額
    為三、三九八、五一三元，揆諸所得稅法第八十三條第一項、同法施行細則第八
    十一條、查核準則第十一條規定，並無不合。（三）又「八、會議決議：對於檢
    調單位查扣發交查核之委託李文鑫集團簽證或申報案件，其營利事業所得稅審查
    及違章之處理，請依下列原則辦理。（一）帳證完備者：依所得稅法及營利事業
    所得稅查核準則等相關法令核實認列，如有違章情事，依法處罰。（二）帳證不
    完備：經通知補正，無法提示或提示不完全者：1.已取具承諾書者：視承諾內容
    依相關法令予以查核，違章部分並按所得稅法第一百十條等相關規定處罰。2.未
    取具承諾書者：其所得額依所得稅法第八十三條規定按同業利潤標準予以核定。
    免罰。．．．」為財政部賦稅署八十七年七月二十三日之台稅一發八七一九五六
    一九七號函附「研究訂定委託李文鑫集團申報或簽證廠商核課營利事業所得稅及
    違章裁罰作業事宜」會議紀錄所規定。被上訴人依此項會議記錄辦理，應無不當
    。（四）至於上訴人主張有關機關因公調閱以致滅失帳證，請准予按查核準則第
    十一條第三項規定，依前三個年度核定純益率之平均數核定所得額乙節，根據鈞
    院八十八年度判字第三二九八號判決指出，「企業委託代客記帳業記帳，將帳冊
    存放於業者處，若因代客記帳業涉及違法致業主帳冊遭調查局查封，非屬政府機
    關因公借閱的範圍」，且依據稅捐稽徵機關管理營利事業會計帳簿憑證辦法第二
    十五條規定，「營利事業之帳簿憑證，除為緊急避免不可避免災害損失、或有關
    機關因公調閱或送交合格會計師查核簽證外，應留置於營業場所，以備主管稽徵
    機關隨時查核。」，而上訴人未妥善保存帳證，於會計師查核簽證後，仍將帳證
    留置於記帳業者，致八十六年度經調查局查扣，上訴人不可謂不可歸責，是被上
    訴人依同業利潤標準核定其所得額予以補稅，並無不當。上訴人主張帳證因調查
    局於李文鑫集團倉庫搜索查扣而導致下落不明云云，按鈞院三十六年度判字第十
    六號判例意旨，核無足採等語，資為抗辯。
參、原審斟酌全辯論意旨及調查證據之結果，以：（一）、上訴人八十三年度營利事
    業所得稅結算申報，前經被上訴人依書面審查暫行核定課稅所得額為二六一、九
    七六元，嗣台北縣調查站查獲李文鑫集團申報或簽證案件涉有逃漏稅捐之嫌，將
    查扣資料移由被上訴人審理，被上訴人乃發函通知上訴人提示相關帳簿憑證備查
    ，惟未據提示，遂依所得稅法第八十三條第一項規定，按同業利潤標準淨利率百
    分之八，核定其營業淨利為為三、三八二、三五七元，加計非營業收入總額一六
    、一五六元，核定全年課稅所得額為三、三九八、五一三元，補徵營利事業所得
    稅額七八四、一三四元。上訴人申請復查，經被上訴人通知上訴人於八十八年十
    一月五日提示帳簿、憑證及有關文據供核，惟上訴人逾期未能提示之事實，有上
    訴人八十三年度營利事業所得稅結算申報書、會計師查核簽證申報查核報告書、
    八十四年度營利事業所得稅結算申報核定通知書、台北縣調查站八十七年一月二
    十一日八七板肅第八七○一一七號函影本、被上訴人通知函及掛號郵件收件回執
    等件在原處分卷可稽，並為上訴人所不爭執，堪認為真實。是被上訴人以上訴人
    經通知未提示帳證供核，無從就復查事項加以審酌，維持原按同業利潤標準所為
    核定，訴願決定亦予維持，並無不合。（二）、上訴人雖主張其八十三年度營利
    事業所得稅結算申報，係透過記帳業者委託主管機關核發證照之會計師辦理查核
    簽證，交予會計師之全部帳證因涉及李文鑫犯罪集團，非遭調查局查扣即下落不
    明，非上訴人始料所及，為不可抗力，且上訴人信賴國家證照審核及主管機關之
    監督，應適用或類推適用查核準則第十一條規定，否則有違信賴保護原則云云。
    惟查上訴人八十三年度營利事業所得稅係委託會計師於八十四年四月二十九日辦
    理結算申報，經被上訴人八十五年八月十日書面核定，有上訴人八十三年度營利
    事業所得稅結算申報書、八十三年度營利事業所得稅結算申報核定通知書在原處
    分卷可徵，上訴人自應依稅捐機關管理營事業會計憑證辦法第二十五條規定，將
    該年度有關帳簿憑證應留置於其營業處所。而台北縣調查站發交被上訴人之資料
    袋（證物編號：貳－三九三），僅有無負責人簽章之手稿損益表，並無完整之
    帳簿憑證，有課稅資料袋落後通報調查報告表在原處分卷可按，上訴人未能舉證
    以實其說，尚難認其相關帳證係因遭查扣或交會計師遺失。況所謂不可抗力之災
    害，係指地震、風災、水災、旱災、蟲災、火災及戰禍等，上訴人所言縱然屬實
    ，亦非不可抗力所致，自無適用或類推適用查核準則第十一條「因遭受不可抗力
    災害或有關機關因公調閱以致滅失」之規定可言，被上訴人依法按同業利潤標準
    核定其營業淨利為三、三八二、三五七元，加計非營業收入一六、一五六元，核
    定全年所得額為三、三九八、五一三元，補徵營利事業所得稅額七八四、一三四
    元，並未違反信賴保護原則，乃判決駁回上訴人在原審之訴。
肆、本院查：（一）、按「稽徵機關進行調查或復查時，納稅義務人應提示有關各種
    證明所得額之帳簿、文據；其未提示者，稽徵機關得依查得之資料或同業利潤標
    準，核定其所得額。」及「本法第八十三條所稱之帳簿文據，其關係所得額之一
    部或關係課稅年度中某一期間之所得額，而納稅義務人未能提示者，稽徵機關得
    就該部分依查得之資料或同業利潤標準核定其所得額。」分別為行為時所得稅法
    第八十三條第一項及同法施行細則第八十一條所明定。又「營利事業當年度關係
    所得額之全部或一部之原始憑證，因遭受不可抗力災害或有關機關因公調閱，以
    致滅失者，稽徵機關得依該事業以前三個年度經稽徵機關核定純益率之平均數核
    定之。營利事業之帳簿憑證，在辦理結算申報後未經稽徵機關調查核定前，因遭
    受不可抗力災害或有關機關因公調閱，以致滅失者，除其申報純益率已達該事業
    前三個年度經稽徵機關核定純益率之平均數者，從其申報所得額核定外，申報純
    益率未達前三個年度核定純益率之平均數者，應按前項規定辦理。營利事業之帳
    簿憑證，除為緊急避免不可抗力災害損失或有關機關因公調閱，或送交稅務代理
    人查核簽證外，應留置於營業場所。其因攜離營業場所，以致滅失者，該期間所
    得額，稽徵機關應依所得稅法第八十三條及同法施行細則第八十一條規定，就查
    得資料或同業利潤標準予以核定。」復為行為時營利事業所得稅查核準則第十一
    條第二、三、四項所規定。又「營利事業之帳簿憑證，除為緊急避免不可抗力災
    害損失、或有關機關因公調閱或送交合格會計師查核簽證外，應留置於營業處所
    ，以備主管稽徵機關隨時查核。」稅捐稽徵機關管理營利事業會計帳簿憑證辦法
    第二十五條所規定。本件上訴人八十三年度營利事業所得稅結算申報，自行申報
    全年營業收入淨額為新台幣（下同）四二、二七九、四六七元，全年所得額為二
    五三、六七七元，業經被告於八十五年八月十日按書面審核暫行核定在案。嗣因
    本件屬「李文鑫集團涉嫌幫助逃漏稅查核專案」，被上訴人乃發函通知上訴人提
    示相關帳簿及憑證供查，因其未能提示帳證備查，遂依所得稅法第八十三條第一
    項規定，按同業利潤標準淨利率百分之八，核定其營業淨利為三、三八二、三五
    七元，加計非營業收入總額一六、一五六元，核定全年課稅所得額為三、三九八
    、五一三元，補徵營利事業所得稅額七八四、一三四元。上訴人不服，循序提起
    本件行政訴訟。原判決關於上訴人逾期未提示帳證供核，是被上訴人依所得稅法
    第八十三條第一項後段規定，按同業利潤標準核定其營業淨利為三、三八二、三
    五七元，加計非營業收入一六、一五六元，核定全年所得額為三、三九八、五一
    三元，補徵營利事業所得稅額七八四、一三四元，並無不合，以及上訴人在原審
    之主張如何不足採等事項均詳予論述，維持原處分及訴願決定，而駁回上訴人在
    原審之訴，是原判決所適用之法規與該案應適用之現行法規並無違背，與解釋判
    例，亦無牴觸，並無所謂原判決有違背法令之情形；又證據之取捨與當事人所希
    冀者不同，致其事實之認定亦異於該當事人之主張者，不得謂為原判決有違背法
    令之情形。（二）、上訴人對於業經原判決詳予論述不採之事由再予爭執，核屬
    法律上見解之歧異，要難謂為原判決有違背法令之情形。本件上訴論旨，仍執前
    詞，指摘原判決違誤，求予廢棄，難認有理由，應予駁回。
據上論結，本件上訴為無理由，爰依行政訴訟法第二百五十五條第一項、第九十八條
第三項前段，判決如主文。
中    華    民    國    九十二      年     十一       月    二十七      日
                    最 高 行 政 法 院  第 三 庭
                                審 判 長 法  官      葉  振  權
                                         法  官      鄭  淑  貞
                                         法  官      吳  錦  龍
                                         法  官      劉  鑫  楨
                                         法  官      吳  明  鴻
右  正  本  證  明  與  原  本  無  異
                                         法院書記官  陳  盛  信
中    華    民    國    九十二      年      十一      月    二十七      日


司法院資訊處製作；財團法人民間司法改革基金會備份。
